臺灣高雄地方法院刑事判決　　　　　　　 96年度訴字第372號
公　訴　人　臺灣高雄地方法院檢察署檢察官
被　　　告　甲○○
　　　　　　　　　　　之1
上列被告因毒品危害防制條例案件，經檢察官提起公訴（96年度
毒偵字第125 號）及移送併案審理（96年度毒偵字第1163號），
嗣因被告於本院準備程序中，就被訴事實為有罪之陳述，經詢問
檢察官、被告意見後，合議庭乃裁定由受命法官獨任改行簡式審
判程序判決如下：
    主  文
甲○○施用第一級毒品，累犯，處有期徒刑玖月。扣案殘有海洛
因之注射針筒壹支、殘渣袋壹個，均沒收銷燬之。
    事  實
一、甲○○前因毒品危害防制條例案件，於民國92年12月15日經
    本院以92年度訴字第2593號判決判處有期徒刑7 月，因未上
    訴而確定，並於93年10月8日執行完畢出監。
二、甲○○前因施用毒品案件，經依本院以87年毒聲字第3738號
    裁定送觀察勒戒後，因無繼續施用毒品傾向，於87年12月3
    日觀察勒戒執行完畢釋放。再因施用毒品案件，於92年12月
    15日經本院以92年度訴字第2593號判決判處有期徒刑7 月，
    因未上訴而確定，並於93年10月8 日執行完畢出監。詎仍未
    戒絕，復基於施用第一級毒品海洛因之犯意，自95年11月29
    日上午7 、8 時起至95年12月25日中午止，在高雄縣梓官鄉
    ○○村○○路120 巷5 號住處、高雄縣梓官鄉○○路之公墓
    內等處，以將第一級毒品海洛因置於注射針筒內，再以水稀
    釋後注射之方式，平均每日施用1 次，施用第一級毒品海洛
    因多次。嗣各於95年12月1 日20時20分許、95年12月27日13
    時許，分別在高雄縣梓官鄉○○村○○路120 巷5 號、高雄
    市○○區○○路165 巷通安橋上，為警查獲，並扣得殘有海
    洛因之注射針筒1 支、殘渣袋1 個。經採集其尿液送驗後，
    查知上情。
二、案經高雄縣政府警察局岡山分局報告臺灣高雄地方法院檢察
    署檢察官偵查起訴及移送併案審理。
    理  由
一、本件被告甲○○所犯係死刑、無期徒刑、最輕本刑為3 年以
    上有期徒刑以外之罪，其於準備程序中，就被訴事實為有罪
    之陳述，經本院告知簡式審判程序之旨，並聽取公訴人及被
    告之意見後，合議庭裁定由受命法官獨任進行簡式審判程序
    ，合先敘明。
二、上揭犯罪事實，業據被告甲○○於本院審理時坦白承認。而
    被告被查獲後，經採集其尿液分送臺灣檢驗科技股份有限公
    司、高雄市立凱旋醫院鑑驗，結果均呈嗎啡陽性反應（均以
    GC/MS 方式檢驗），有該公司95年12月20日、該醫院96年1
    月8 日濫用藥物尿液檢驗報告附卷可參（詳本案偵查卷第8
    之1 頁、併案偵查卷第10頁）。另扣案殘有海洛因之注射針
    筒1 支、殘渣袋1 個（即95年12月1 日查獲之物），經送驗
    後，確殘有海洛因成分，亦有高雄醫學大學附設中和紀念醫
    院96年2 月6 日檢驗報告附卷（詳本院卷第12頁至第13頁）
    可參。爰審酌(一)氣相層析質譜儀（GC／MS）乃目前就藥物篩
    檢結果必須進一步確認時最常採用之確認方法，因此在良好
    的操作條件之下，以氣象層析質譜儀作藥物及其代謝物之定
    性及定量分析，幾乎不會有偽陽性反應產生，業經行政院國
    軍退除役官輔導委員會台北榮民總醫院於83年4 月7 日以（
    83）北總內字第03059 號函示明確。(二)又海洛因係嗎啡經化
    學合成之半人工合成品，毒性倍於嗎啡，其經吸食或施打入
    人體，經新陳代謝作用又分解成嗎啡，故海洛因在進入人體
    後，均以嗎啡型態排於尿液中，故於吸食或施打海洛因者尿
    液中，可檢出嗎啡陽性反應，業經憲兵司令部80年5 月7 日
    以（80）鑑驗字第1746號函示明確。從而，被告尿液經以氣
    相層析質譜儀鑑驗後，結果均呈嗎啡陽性反應，已如前述，
    是依前開函示意旨，被告自白核與事實相符，其施用第一級
    毒品海洛因多次之犯行，堪以認定。
三、論罪科刑部分：
  (一)按犯毒品危害防制條例第10條之罪，經觀察、勒戒後，認無
    繼續施用毒品之傾向，應即釋放，並為不起訴處分；認有繼
    續施用毒品之傾向者，應由檢察官聲請法院裁定令入戒治處
    所施以強制戒治，至無繼續戒治之必要，強制戒治期滿，應
    即釋放，由檢察官為不起訴處分。經觀察勒戒、強制戒治執
    行完畢釋放後，5 年內再犯第10條之罪，依93年1 月9 日修
    正施行之毒品危害防制條例第23條第2 項規定意旨，應由檢
    察官偵查起訴；5 年後再犯毒品危害防制條例第10條之罪者
    ，依毒品危害防制條例第20條第3 項、第1 項之規定，應先
    裁定令入勒戒處所觀察、勒戒。另參酌毒品危害防制條例第
    20條第3 項立法理由：『觀察、勒戒或強制戒治後5 年後再
    犯者，顯見前所實施之觀察、勒戒或強制戒治已足以遮斷其
    施用毒品之癮，為期自新及協助其斷除毒癮，對此5 年後再
    犯者爰明定仍適用初犯之規定，先經觀察勒戒、強制戒治之
    程序』，足見5 年後再犯者，應再適用觀察、勒戒程序，係
    因前所實施之觀察、勒戒或強制戒治已足以遮斷其施用毒品
    之癮，致5 年內未再犯，故再予其自新機會，重啟觀察、勒
    戒程序；如5 年內再犯，再犯後5 年內復有施用毒品犯行，
    縱該次離觀察、勒戒執行完畢釋放後，已滿5 年，則依前開
    立法意旨，因之前戒毒程序，並不足以遮斷其施用毒品之癮
    ，自無再施以觀察、勒戒之必要，應由檢察官偵查起訴。
  (二)查被告前因施用毒品案件，經依本院以87年毒聲字第3738號
    裁定送觀察勒戒後，因無繼續施用毒品傾向，於87年12月3
    日觀察勒戒執行完畢釋放。再因施用毒品案件，於92年12月
    15日經本院以92年度訴字第2593號判決判處有期徒刑7 月，
    因未上訴而確定，並於93年10月8 日執行完畢出監等情，有
    臺灣高雄地方法院檢察署刑案資料查註紀錄表、臺灣高等法
    院被告前案紀錄表及臺灣高雄地方法院被告院內索引卡紀錄
    表可證。因被告於觀察勒戒執行完畢釋放後，5 年內再犯毒
    品危害防制條例第10條之罪，且再犯本件施用毒品犯行，雖
    本次犯行距觀察勒戒執行完畢釋放後，已滿5 年，依前開說
    明，仍應依法論科。
  (三)另海洛因為毒品危害防制條例所稱之第一級毒品，此觀諸該
    條例第2 條第2 項第1 款甚明，被告施用上開毒品，核其所
    為，係違反毒品危害防制條例第10條第1 項施用第一級毒品
    罪。被告施用第一級毒品前持有第一級毒品之行為，本應各
    論以持有之罪，惟各該次持有毒品之低度行為均為其後施用
    毒品之高度行為所吸收，不另論罪。按刑事法若干犯罪行為
    態樣，本質上原具有反覆、延續實行之特徵，立法時既予特
    別歸類，定為犯罪構成要件之行為要素，則行為人基於概括
    之犯意，在密切接近之一定時、地持續實行之複次行為，倘
    依社會通念，於客觀上認為符合一個反覆、延續性之行為觀
    念者，於刑法評價上，即應僅成立一罪。學理上所稱「集合
    犯」即屬之（最高法院95年度台上字第1079號判決意旨參照
    ）。另判斷何種構成要件行為，預計就是集合行為？首先要
    藉助「文義解釋」，也就是從法條所描述文字的通常語意來
    判斷。當文義解釋無法提供明確答案時，則必須探究系爭處
    罰規範的目的來解釋，並參酌實際生活上犯罪的典型實施型
    態來綜合判斷。又並非所有構成要件之行為具有反覆實施之
    特徵，即當然成立集合犯，而得評價為一罪，仍須行為人係
    基於概括之犯意，在密切接近之一定時、地持續實行之複次
    行為，而依社會客觀通念，認為符合一個反覆、延續性之行
    為觀念，在刑法評價上，始得評價為一罪。因此，行為人之
    數次行為，在主觀上如係分別起意，或客觀上非係利用同一
    機會為之，則因該數次行為間，對於同一社會法益，並不具
    侵害法益同一性，在評價上則應成立數罪。由於毒品本具成
    癮性（毒品危害防制條例第2 條第1 項參照），施用者一經
    上癮，即難戒斷，在其主觀依賴毒品之心理下，須持續、密
    接施用毒品以解癮，再犯率高，否則難以承受毒癮發作之痛
    苦，且施用次數、重量通常與施用毒品期間成正比，各次施
    用毒品之間隔愈趨密集，是施用毒品行為，本質上具有反覆
    實施之行為特性，依社會通念，客觀上符合一個反覆、延續
    性之行為觀念，依上開說明，施用毒品應為「集合犯」甚明
    。再者，參以被告已於本院審理中自承：約1 天施用1 次海
    洛因等語（詳本院卷第53頁第12行以下），因被告施用毒品
    之間隔甚短，顯係於密切接近之時間內多次施用毒品，當時
    主觀上已有多次施用毒品之意思，各次施用毒品應非分別起
    意，在評價上應依集合犯論以一罪。又被告前因毒品危害防
    制條例案件，於92年12月15日經本院以92年度訴字第2593號
    判決判處有期徒刑7 月，因未上訴而確定，並於93年10 月8
    日執行完畢出監等情，有上開前案紀錄表可參，其受有期徒
    刑執行完畢後，5 年內故意再犯本件有期徒刑以上之罪，為
    累犯，應依刑法第47條第1 項之規定，加重其刑。爰審酌被
    告經觀察勒戒後，均未戒絕毒品，另再施用毒品，顯見其自
    制力不足，無法擺脫毒品，故應藉由刑罰之執行，以收教化
    之功能，並參以被告犯後坦承施用毒品犯行，所犯係自傷行
    為，尚未害及他人，及施用第一級毒品約1 月、平均每日施
    用1 次等一切情狀，量處如主文所示之刑，以資懲儆。
  (四)至扣案殘有海洛因之注射針筒1 支、殘渣袋1 個（即95年12
    月1 日查獲之物），經送驗後，確殘有海洛因成分，有前開
    檢驗報告可參，因與毒品難以析離，應一體視為毒品，爰依
    毒品危害防制條例第18條第1 項前段，宣告沒收銷燬之。
  (五)移送併案審理事實及其以外之其餘施用第一級毒品犯行，雖
    未據起訴，惟與起訴論罪科刑部分，具有集合犯之實質上一
    罪關係，為起訴效力所及，本院自應併予審究。
據上論斷，應依刑事訴訟法第299 條第1項前段、第273條之1第1
項，毒品危害防制條例第10條第1 項、第18條第1 項前段，刑法
第11條、第47條第1項，判決如主文。
中　　華　　民　　國　　96　　年　　3 　　月　　30　　日
                  刑事第一庭    法  官 方百正
以上正本證明與原本無異。
如不服本判決，應於收受送達後10日內向本院提出上訴書狀。
中　　華　　民　　國　　96　　年　　3 　　月　　30　　日
　　　　　　　　　　　　　      書記官 郭素蓉
附錄本判決論罪科刑所依據之法條：
毒品危害防制條例第10條
施用第一級毒品者，處 6 月以上 5 年以下有期徒刑。
施用第二級毒品者，處 3 年以下有期徒刑。
